【裁判字號】    89,上易,1142
【裁判日期】    891003
【裁判案由】    侵占
【裁判全文】
臺灣高等法院刑事判決                          八十九年度上易字第一一四二號
    上  訴  人
    即  被  告  甲○○
右上訴人因侵占案件，不服臺灣板橋地方法院八十八年度易字第三七０六號，中華民
國八十八年十二月二十四日第一審判決（起訴案號：臺灣基隆地方法院檢察署八十八
年度偵字第二三四五號）提起上訴，本院判決如左：
    主  文
原判決撤銷。
甲○○連續意圖為自己不法之所有，而侵占對於業務上所持有之物，處有期徒刑柒月
。附件所示「收貨專用章」印文一枚，沒收。
    事  實
一、甲○○前有竊盜、違反商標法、動產擔保交易法及偽造文書等前科，嗣因犯竊盜
    罪，經臺灣士林地方法院判處有期徒刑七月，緩刑五年，於民國八十七年六月十
    二日判決確定，詎仍不知悔改。自緩刑前之八十六年八月十八日起，受僱設於臺
    北市○○區○○街六十五巷十三號之文哥實業有限公司（以下稱文哥公司，該公
    司係於八十六年九月九日設立登記，甲○○在此之前受僱於文哥公司負責人乙○
    ○所開設之協益商行），擔任業務員之職務，負責貨品配送及收取貨款等業務，
    嗣因生活拮据及有罰金待繳，竟意圖為自己不法之所有，基於概括之犯意，自八
    十六年十月六日起，至同年月二十三日止，將收自客戶之貨款侵占入己或為圖得
    文哥公司之獎金，將取自文哥公司之肉類，利用假日至市場販賣，卻將販賣所
    得侵占入已，前後侵占金額共計新台幣（以下同）三萬四千九百十三元後（客戶
    名稱、各次侵占或取貨時間、侵占方法、侵占金額詳如附表編號一至七所示），
    得手後將侵占所得之部分款項，於八十六年十月十八日至臺灣基隆地方法院檢察
    署，繳交其因違反動產擔保交易法經判決確定應繳交之罰金四萬九千五百元。
二、又因文哥公司設有收款業績、開發客戶及貨款收回等類之獎金，該公司且規定，
    業務員所開發之新客戶，於銷貨後之當月底與公司結帳即可，甲○○為圖得獎金
    ，於附表編號一所示之時間領得價值二萬七千零二十八元牛肚等肉類後，隨即利
    用不知情之不詳姓名者，偽刻忠孝醫院之收貨專用章一個，上刻有「忠孝醫院營
    養室陳文華」等字樣（形式如附件所示），並將之蓋用於文哥公司之送貨單上，
    表示該等肉類已交由忠孝醫院收受，而偽造私文書，並即於八十六年十月六日將
    送貨單交回文哥公司，而行使所偽造之私文書，足生損害於忠孝醫院、陳文華及
    文哥公司。
三、案經文哥公司訴由臺灣基隆地方法院檢察署檢察官偵查起訴後，臺灣基隆地方法
    院以管轄錯誤為由，裁定移送台灣板橋地方法院審理。
    理  由
壹、業務侵占部分﹕
一、右開關於此部分之事實，除侵占之犯意部分外，業據被告甲○○於原審及本院訊
    問時坦承不諱，核與文哥公司之代表人乙○○於檢察官偵查、原審及本院訊問時
    指訴之情節相符，且有文哥公司之送貨單影本八紙、公司執照及臺灣基隆地方法
    院檢察署八十六年十月十八日自行收納款項統一收據影本乙紙附卷可稽。被告雖
    有否認有侵占犯行，辯稱，附表編號一至三號之客戶雖係伊所杜撰，然此部分之
    肉類伊與文哥公司係採月結之方式，伊僅於當月月底將貨款交回文哥公司即可，
    而伊於八十八年十一月初即與公司聯繫結算，自不構成侵占罪；又附表其餘部分
    貨款係伊與乙○○於八十六年十月二十三日當天前往各客戶處收取，伊原欲將貨
    款交予乙○○，但乙○○要伊暫時放著；至伊於當日收得貨款後即未再回公司上
    班，係因其子發生車禍，始暫將所收得之貨款支用，伊於同年十一月一日回公司
    結算，並無侵占意圖云云。然被告於原審訊問時已坦稱﹕「我有侵占貨款。86.1
    0.6開始到86.10.23.。貨款在我身上。後來我拿去繳罰金。當時未取得告訴人之
    同意。我沒告訴他（乙○○）」（見原審卷第五七頁反面、第五八頁正面）、「
    我把貨款拿去繳86年10月18日的罰金，我10月18日後收的貨款也是繼續墊付」（
    見原審卷第六四頁正面）。參諸前揭臺灣基隆地方法院檢察署八十六年十月十八
    日自行收納款項統一收據（見原審卷第六六頁）及本院卷附台灣高等法院檢察署
    刑案紀錄簡覆表，亦可印證被告確因違反動產擔保交易法，於八十六年十月十八
    日至台灣臺灣基隆地方法院檢察署繳付罰金四萬九千五百元。足見被告於原審所
    供將侵占部分之貨款拿去繳罰金，與事實相符。次查，乙○○雖陳稱，確於八十
    六年十月二十三日與被告外出送貨及收款，被告收得附表編號四至七之各貨款後
    ，曾要交給伊，但伊表示應該交回給公司會計做帳等語（見本院八十九年八月三
    十一日筆錄）。然乙○○雖為公司之負責人，但被告收得者既屬公司之貨款，自
    應交回公司入帳，乙○○並無權利收取，亦無義務代為收受後轉交予公司會計。
    因之乙○○未收受該等貨款，並不表示被告即得不繳回公司或得自由處分貨款。
    又查，被告坦承於八十六年十月二十三日收得上開款項後即未再回公司上班（見
    本院八十九年五月十五日），雖辯稱，伊係因小孩騎車與人擦撞，家中發生變故
    ，復因伊有薪水可抵，始暫挪用貨款；伊已於八十六年十一月一日回公司與公司
    結算，並簽發票據還款，惟嗣因伊搬家，故票據未能兌付云云。然被告始終未提
    出其家中遭何變故或伊小孩車禍與人擦撞之證據。且被告於八十六年十月二十三
    日離職時，文哥公司非僅未欠被告薪水（見本院八十九年八月三十一日筆錄，乙
    ○○陳述），依被告所陳其與公司之結算結果，被告尚且積欠文哥公司包含本件
    貨款在內之十五萬元，並曾簽發面額各五千元之本票三十張予文哥公司，用以支
    付欠款（見被告所提八十九年七月二十四之答辯狀）。則被告所辯因小孩騎車與
    人擦撞，家中發生變故，有薪水可抵，始暫挪用貨款云云，顯係事後卸責之詞，
    不足採信。況被告自八十六年十月二十三日收得貨款後即未再回公司，亦非主動
    回公司結算所欠，而係於同年十一月一日前後，被文哥公司人員發現行蹤，經通
    知乙○○後，始找到被告等事實，已經乙○○於本院訊問時指述甚明（八十九年
    八月三十一日筆錄）。因之被告所辯伊於八十六年十月一日回公司結算云云，亦
    非事實。末查，被告果有意與文哥公司結算，何以所簽發還款票據無一兌付？被
    告辯稱係因搬家云云，顯係飾卸之詞，亦不足信。
二、被告又辯稱，附表所示之各貨款，均由被告與文哥公司以「月結」，即月底結帳
    方式付款，被告縱未於八十六年十月二十三日將收得款項後立即繳回公司，亦無
    侵占問題云云。然被告於本院訊問已自承，僅附表編號一至三部分係以月結方式
    ，伊得於月底才與公司結帳，至於公司舊客戶之貨款，就照公司之規定等語（見
    本院八十九年七月二十四日筆錄），足見附表編號四至七之貨款，被告於收取後
    應即交回公司，不得以月結方式為之。且縱附表編號一至七之各次貨款，被告均
    得以月結方式與文哥公司結帳，然觀被告於取貨後，自行變賣或收得貨款後即離
    職逃逸，並未主動於八十六年十月底將貨款交回公司，已顯見被告早有為己不法
    所有之意圖。被告此部分所辯，同無足取。末查，被告另稱，伊被通緝到案後，
    始知被訴業務侵占，又因告訴人律師曾謂如承認就會和解撤回告訴，加以伊向文
  哥公司有私人借貸，始於原審法院訊問時一併承認云云。然被告有無侵占，係以
    侵占意圖及侵占行為之有無為斷，並非以被告之自白為唯一依據，告訴人或其律
    師縱曾對被告表示如能承認、和解，願撤回告訴等情，尚難認係利誘或施詐，而
    被告之自白與事實相符，已如前述，業務侵占犯行，事證明確，應依法論科。
貳、行使偽造文書部分﹕
    右開關於此部分之事實，業據被告於本院訊問時供承在卷，且有八十六年十月六
    日之送貨單一紙附卷可稽（見偵卷第十頁），乙○○於本院訊問時則明指被告所
    說送貨單上之忠孝醫院，係指台北市立忠孝醫院（見本院八十九年六月十二日筆
    錄）；而該醫院表示未曾向文哥公司購買附件送貨單上之肉品，且無送貨單上之
    收貨專用章，營養室亦無陳文華其人等事實，有該醫院八十九年五月二十二日忠
    孝營字第八九六０三四二八００號函，在卷可佐。足見被告之自白與事實相符。
    此部分之事實，亦堪認定，應依法論科。
參、被告係文哥公司之業務員，向客戶收款並繳回公司係其業務之一，所收得貨款係
    業務上持有之物，其未經公司同意，任意處分，自係業務侵占；又被告以月結方
    式領自公司之肉類，文哥公司雖允許被告自行販賣，然仍應於月底將販賣所得繳
    回公司，亦即販賣所得仍歸公司所有，被告將之據為有己有，亦屬侵占。核被告
    所為，係犯刑法第三百三十六條第二項之業務侵占罪。被告先後多次業務侵占犯
    行，時間緊接，方法相同，所犯復係構成犯罪要件相同之罪名，顯係基於概括之
    犯意反覆為之，應依刑法第五十六條連續犯之規定，以一罪論，並加重其刑。被
    告前述行使偽造私文書所為，係犯刑法第二百十六條、第二百十條之行使偽造私
    文書罪，其利用不知情之第三人偽造印章雖係間接正犯，然其偽造印章、印文之
    行為係偽造私文書之部分行為，偽造私文書之低度行為，為行使偽造私文書之高
    度行為所吸收，均不另論罪。又被告為取得獎金而杜撰虛有客戶，行使偽造私文
    書，並達將販賣肉類所得侵占入己之目的，行使偽造私文書與業務侵占二行為間
    ，顯有方法、結果之牽連關係，應從較重之連續業務犯罪處斷。公訴人就被告偽
    造印章、印文、偽造私文書及行使偽造私文書部分之事實，未據起訴，然因該部
    分之事實與已起訴業務侵占部分之事實，有牽連犯之裁判上一罪關係，為起訴效
    力所及，依審判不可分之原則，本院自應併予審判。又公訴人以被告係自八十七
    年十月間起連續業務侵占約四萬元。然經核告訴人告訴狀所載業務侵占之事實，
    與本院認定之事實，並無不同，起訴書所載八十七年應係八十六年之誤；關於侵
    占之金額，亦應與本院認定者為準。附此敘明。末查，附件送貨單上「收貨專用
    章」係被告偽造之印文，應依法宣告沒收。惟該送貨單雖係被告偽造之私文書，
    且係供被告犯罪所用之物，然因已交回文哥公司，非屬被告所有；而偽造之前述
    「收貨專用章」，已不存在，亦經被告供明在卷（見本院八十九年八月三十一日
    筆錄），均不予沒收，一併敘明。原審認被告連續多次業務侵占，犯刑法第三
    百三十六條第二項之罪，固非無見，然被告尚犯前述行使偽造私文書罪，原審漏
    未論列，尚有未洽。又附表編號八「北方小吃店」部分（即原判決附表編號三「
    基隆路北方」部分），被告確已送貨，且尚未收得貨款之事實，已經被告及乙○
    ○會同向「北方小吃店」確認無訛（見本院八十九年八月三十一日筆錄）；依「
    北方小吃店」負責人許維哲出具「說明書」記載，其付款後會在送貨單上載明「
    付清」或塗掉簽名，因文哥公司所提關於該店之送貨單，並未註明「付清」字樣
    ，即表示其未付款等語。足見被告確未侵占該部分之貨款，此部分之事實，被告
    之自白因與事實不符，自不得採為認定被告犯罪之依據。原審以被告侵占該部分
    之貨款，自屬誤會。被告上訴執詞否認犯罪，雖無理由，然原判決既有未當，自
    應由本院撤銷改判。爰審酌被告前有如事實欄所載之前科紀錄，有臺灣高等法院
    檢察署刑案紀錄簡覆表乙件在卷可參，素行非佳，被告為本案行為前且已因竊盜
    罪被偵辦（嗣經於八十七年六月十二日判決有期徒刑七月確定，緩刑五年，見前
    述簡覆表），竟不思警惕，一犯再犯；又觀其犯罪所用手段雖非重大，所得亦微
    ，案發後且與文哥公司和解，為部分之清償，然仍巧飾辯詞，犯後態度不佳及其
    犯罪之動機等一切情狀，量處如主文所示之刑。
據上論斷，應依刑事訴訟法第三百六十九條第一項前段、第三百六十四條、第二百九
十九條第一項前段，刑法第五十六條、第三百三十六條第二項、第二百十六條、第二
百十條、第五十五條、第二百十九條，罰金罰鍰提高標準條例第一條前段，判決如主
文。
本案經檢察官王安明到庭執行職務。
中      華      民      國    八十九    年      十      月      三      日
                              臺灣高等法院刑事第七庭
                  審判長法  官  吳  啟  民
                                        法  官  施  俊  堯
                                        法  官  林  瑞  斌
右正本證明與原本無異。
如不服本判決應於收受送達後十日內向本院提出上訴書狀，其未敘述上訴之理由者並
得於提起上訴後十日內向本院補提理由書（均須按他造當事人之人數附繕本）。
                                        書記官  丁  淑  蘭
中      華      民      國    八十九    年      十      月      四      日
附錄：本判決論罪科刑法條全文
刑法第二百十條
偽造、變造私文書，足以生損害於公眾或他人者，處五年以下有期徒刑。
刑法第二百十六條
行使第二百十條至第二百十五條之文書者，依偽造、變造文書或登載不實事項或使登
載不實事項之規定處斷。
刑法第三百三十六條第二項
對於業務上所持有之物，犯前條第一項之罪者，處六月以上五年以下有期徒刑，得併
科三千元以下罰金。


司法院資訊處製作；財團法人民間司法改革基金會備份。
